ACORDAO-COMPLETO-2538990

ACÓRDÃO 1583/2022 ATA 26/2022 - PLENÁRIO

VISTOS, relatados e discutidos estes autos de monitoramento do cumprimento das determinações do subitem 9.2 do Acórdão 3255/2020-TCU-Plenário, prolatado em processo de denúncia (TC-Processo 025.317/2020-2) acerca de possíveis irregularidades praticadas pela Companhia Nacional de Abastecimento - Superintendência Regional no Rio de Janeiro (Conab/RJ) no âmbito da contratação, por dispensa de licitação, ante situação emergencial, de empresa especializada em serviços de exploração e administração de estacionamento para os hortomercados Leblon e Humaitá,
ACORDAM os Ministros do Tribunal de Contas da União, reunidos em sessão do Plenário, ante as razões expostas pelo Relator, em:
9.1. considerar atendidas as medidas determinadas pelo subitem 9.2 do Acórdão 3255/2020-TCU-Plenário; 
9.2. determinar o apensamento definitivo destes autos ao processo originador (TC-Processo 025.317/2020-2) , nos termos do art. 36 da Resolução-TCU 259/2014;
9.3. dar ciência deste Acórdão à Companhia Nacional de Abastecimento (Conab-Sede) .

Monitoramento de acórdão referente à denúncia acerca de possíveis irregularidades relacionadas à contratação, por dispensa de licitação, ante situação emergencial, de empresa especializada em serviços de exploração e administração de estacionamento para os hortomercados Leblon e Humaitá, no Rio de Janeiro/RJ.

Companhia Nacional de Abastecimento (Conab/Sede).

3. Responsável: não consta.

13.1. Ministros presentes: Ana Arraes (Presidente), Benjamin Zymler, Bruno Dantas, Vital do Rêgo, Jorge Oliveira e Antonio Anastasia.
13.2. Ministros-Substitutos convocados: Augusto Sherman Cavalcanti (Relator) e Marcos Bemquerer Costa.
13.3. Ministro-Substituto presente: André Luís de Carvalho.

AUGUSTO SHERMAN

Adoto como relatório a instrução elaborada no âmbito da Selog (peça 38) , a qual recebeu a aprovação do escalão dirigente daquela unidade técnica.
	A. Identificação do Processo

	TC Processo 000.075/2021-3
	Determinações atendidas; apensamento

	Unidade Jurisdicionada
	Uasg

	Companhia Nacional de Abastecimento (Conab/Sede) 
	135100

	Objeto da Contratação

	Serviços de exploração e administração de estacionamento para os hortomercados Leblon e Humaitá, no Rio de Janeiro, mediante dispensas de licitação sob condições emergenciais.

	Procedimento Auxiliar de Contratação  
	Modalidade  
	Número do Contrato
	Número do TC Originário

	Não se aplica (dispensa de licitação) 
	Não se aplica (dispensa de licitação) 
	1/2020
	TC Processo 025.317/2020-2

	B. Monitoramento

	Acórdão a ser monitorado
	Acórdão 3255/2020-TCU-Plenário, de 2/12/2020 (peça 2) , cujo prazo para atendimento das determinações foi prorrogado duas vezes, uma por intermédio do Acórdão 1815/2021-TCU-Plenário, por mais 90 dias, até 3/11/2021 (peça 19) , outra por intermédio do Acórdão 580/2022-TCU-Plenário, por mais 180 dias, até 2/5/2022 (peça 26) .

	Documentos apresentados pela Unidade Jurisdicionada:

	No primeiro ciclo de monitoramento (instrução da peça 8) :
A Conab não se manifestou, tendo sido então expedida diligência (peça 10) .
No segundo ciclo de monitoramento (instrução da peça 17) :
a) Ofício Conab/Presi SEI 154 /2021, de 6/5/2021 (peça 12) ; e
b) Relatório Preliminar da Comissão de Processo Interno de Apuração correspondente ao Ato Coger 79, de 14/12/2020 (peça 13) .
No ciclo atual de monitoramento:
Relatórios Preliminar e Final da Comissão de Processo Interno de Apuração correspondentes ao Ato Coger 80, de 14/12/2020 (peças 30 e 36) ;
Ofício Conab/Coger SEI 3/2022, de 11/4/2022, com as informações sobre as apurações conduzidas em atendimento às determinações do TCU (peças 31 e 35) ;
Relatórios Preliminar e Final da Comissão de Processo Interno de Apuração correspondentes ao Ato Coger 150, de 24/8/2021, adotado para dar cumprimento às determinações dos subitens 9.2.2 e 9.2.3 do Acórdão do TCU (peças 32 e 34) ; e
Relatórios Preliminar e Final da Comissão de Processo Interno de Apuração correspondentes ao Ato Coger 79, de 14/12/2020 (peças 33 e 37) . 

	Item do Acórdão:
	9.2 
	Tipo:
	Determinação 
	Análise:
	Atendido 

	Transcrição:

	9.2. determinar à matriz da Companhia Nacional de Abastecimento (Conab) , com fundamento no art. 250, inciso II, do Regimento Interno do TCU, que apure, no prazo de 90 (noventa) dias, as responsabilidades em relação às ocorrências a seguir, informando ao Tribunal, até o final do mencionado prazo, os resultados obtidos:
9.2.1. caracterização inapropriada da situação emergencial na contratação objeto da presente denúncia;
9.2.2. omissão da Conab/RJ na condução do Contrato 1/2020, no tocante aos pedidos formulados pela empresa contratada para adequação das condições estabelecidas, para suspensão e repactuação do instrumento, tendo em vista a ocorrência de possíveis prejuízos advindos do período em que os estacionamentos estiveram sem funcionar, após a devolução dos espaços pela permissionária em 6/4/2020;
9.2.3. exploração comercial dos estacionamentos dos hortomercados Leblon e Humaitá nos períodos de 3/2/2018 a 2/9/2018 e 3/3/2019 a 20/2/2020 sem cobertura contratual; e
9.2.4. demora no processo de licitação, resultando na contratação emergencial por dispensa de licitação dos serviços objeto destes autos.
	Histórico:

1.	No primeiro ciclo efetivo de monitoramento das determinações desta Corte, que coube à instrução das peças 17-18, ficou consignado que a Conab, sobretudo em decorrência do Relatório Preliminar 79/2020, da Comissão de Processo Interno de Apuração da Corregedoria da entidade (peça 13) , vinha adotando medidas com vistas à apuração de várias irregularidades ocorridas na Superintendência Regional da Conab no Rio de Janeiro (Sureg/RJ) . Entretanto, as apurações, à época inconclusas, haviam se iniciado antes mesmo da prolação do Acórdão monitorado e, apesar de estarem relacionadas com irregularidades na gestão dos estacionamentos dos hortomercados Leblon e Humaitá, eram mais abrangentes e não contemplavam especificamente todas as medidas determinadas pelo Tribunal, senão, pontualmente, quanto aos itens 9.2.1 e 9.2.4 da determinação.
2.	Tendo em vista que a apuração disciplinar dos fatos não havia sido concluída, uma vez que as providências que seriam adotadas para eventual punição dos responsáveis ainda não haviam sido ultimadas, as determinações constantes do item 9.2 do Acórdão 3255/2020-TCU-Plenário foram consideradas como em implementação parcial, decorrendo de tal fato a necessidade de se estabelecer novo prazo para que a Conab/Sede desse efetivo cumprimento à deliberação.
3.	Presentemente, além de ter vindo aos autos o relatório final da Comissão de Processo Interno de Apuração (PIA) , referente ao Ato Coger 79, de 14/12/2020 (peça 33) , que deve se prestar para verificar o atendimento dos subitens 9.2.1 e 9.2.4 do Acórdão do Tribunal, também vieram ao feito os relatórios preliminar e final da Comissão de Processo Interno de Apuração correspondentes ao Ato de Superintendência Coger 150, de 24/8/2021 (peças 32 e 34) , adotado especificamente para dar cumprimento aos subitens 9.2.2 e 9.2.3 da determinação.
4.	Com relação aos subitens 9.2.1 e 9.2.4, tendo em consideração que as providências adotadas pela Conab não estão associadas diretamente às determinações desta Corte, para formulação do que seria a resposta da Unidade Jurisdicionada e do exame que se constituem nos tópicos seguintes da instrução, recorre-se às informações tabuladas no item 4 da instrução da peça 17, quanto aos fatos apurados e às irregularidades e/ou impropriedades encontradas no relatório preliminar do PIA correspondente ao Ato Coger 79, de 14/12/2020, naquilo que correspondem às determinações do Tribunal, complementando-as com as conclusões do relatório final da comissão e também com as demais providências adotadas pela administração ao fim das apurações.
5.	No tocante aos subitens 9.2.2 e 9.2.3, dado que foi instituída comissão específica para apuração, as informações foram coletadas diretamente dos relatórios preliminar e final da Comissão de PIA correspondentes ao Ato Coger 150, de 24/8/2021, cujos dados se sucedem aos subitens 9.2.1 e 9.2.4 neste tópico da instrução.

	Resposta da Unidade Jurisdicionada:

	Subitem 9.2.1: caracterização inapropriada da situação emergencial na contratação objeto da presente denúncia.
Fato Apurado (peça 17, p. 7) :
Fato 7: possível falta de planejamento, desídia ou má gestão dos empregados envolvidos na contratação dos serviços de gestão de estacionamento dos HM Humaitá e HM Leblon;
Irregularidades/Impropriedades encontradas:
1) ausência de definição de prazos para as demandas administrativas de licitações, dificultando o controle do cumprimento ou não das providências necessárias para ultimar a licitação; e
3) escolha da Superintendente da Sureg/RJ, em dois momentos, por receber os valores das empresas prestadoras de serviços de gestão de estacionamento, por meio de indenização, sem anuência da alta gestão e sem orientação jurídica pertinente.
Conclusões do relatório PIA preliminar (peça 33, p. 85-104; 155-161) :
	a) este fato consta do Processo de Investigação Preliminar, finalizado em 30/12/2020. Neste meio tempo, um Acórdão do TCU, analisando uma denúncia sobre a dispensa de licitação 7/2019, questionou, dentre outras coisas, a forma da realização da pesquisa de preço, a demora para realização de procedimentos licitatórios ordinários, e os motivos de não se adotar o Pregão Eletrônico, já que o RLC/Conab previa a "Competição" como escolha residual;
	b) a SUREG/RJ autuou processos administrativos tentando licitar a gestão dos estacionamentos por meio dos seguintes processos: Concorrência 1/2015, que foi revogada em 4/11/2015 pela DIREX, com a intervenção do TCU; Pregão Presencial 1/2016, revogado em 6/9/2016; e Concorrência 3/2016, revogada em 11/7/2018, após mandando de segurança e intervenção do TCU pela suspensão do certame;
	c) de outra parte, a PRESI/PROGE autuou o Processo 21200.001007/2018-08, constituindo Comissão Especial de Licitação, que ainda se encontra na fase interna da licitação;
	d) o fato de a Superintendente Regional, Janine Magalhães Martins, ter decidido sozinha por receber os valores das prestadoras de serviços de gestão dos estacionamentos sem autorização/anuência da PRORE/RJ, PROGE e da Alta Gestão, mostrou uma escolha temerária. Cabia, nestas situações, ter tomado outra medida e não a manutenção de uma pessoa jurídica, sem licitação, prestando serviços sem cobertura contratual;
	e) outro ponto de eventual fragilidade no bojo da gestão, foi o afastamento do pregão eletrônico como procedimento viável, cuja dificuldade não deveria haver, especialmente pela possibilidade de consulta livre no Comprasnet, onde pesquisa com o termo concessão e indicando o tipo de serviços (concessão uso - área/imóvel público) , via CATSER, localizou mais de 100 licitações do tipo pregão eletrônico, e que poderiam ser usadas como modelo inicial de reflexão pela equipe da área administrativa;
	f) em razão dos fatos apurados, sugerimos o pronunciamento dos empregados Juçanã de Moraes Vital e Janine Magalhães Martins, ambos Superintendentes Regionais/RJ, e Ana Lúcia Santos Gonçalves Rocha, Presidente da CPL; e
	g) no entanto, observamos que o ex-Superintendente Regional Juçanã de Moraes Vital, com sugestão de pronúncia, aderiu ao PDI 2016/2017, não compondo mais os quadros da CONAB, devendo-se então proceder apenas à pronúncia dos demais.
Conclusões do Relatório de PIA final (peça 33, p. 207-215) :
	a) a pronúncia da empregada Janine Magalhães Martins, demandada em nível preliminar, não foi realizada, haja vista a empregada ter pedido demissão da Sureg/RJ, com rescisão do Contrato de Trabalho assinada em 20/4/2021, não sendo possível abarcá-la no contexto correicional, dado o exaurimento do vínculo funcional;
	b) entendemos que a empregada Ana Lúcia Santos Gonçalves Rocha, Presidente da CPL, deve ser punida no contexto deste fato; e
	c) a Comissão Apuradora, diante do relato, sugere que a empregada Ana Lúcia Santos Gonçalves Rocha seja punida com Advertência;
Outras providências adotadas pela administração (peça 33, p. 232-235) :
	a) aplicar a Ana Lúcia Santos Gonçalves Rocha a penalidade de advertência pelo cometimento de falta leve decorrente das violações do Regulamento de Pessoal (Despacho CTAS/CONAB de 3/3/2022) .
Subitem 9.2.4: demora no processo de licitação, resultando na contratação emergencial por dispensa de licitação dos serviços objeto destes autos.
Fato Apurado (peça 17, p. 7) :
Fato 8: possível condução desidiosa e com morosidade excessiva, ficando prejudicado o resultado que se esperava da Comissão Especial de Licitação instituída pela Portaria 166/2018, o que contribuiu para nova contratação direta, em caráter emergencial, de permissionário para exploração remunerada dos estacionamentos dos HM Humaitá e HM Leblon.
Irregularidades/Impropriedades encontradas:
1) a Comissão Especial de Licitação, instituída pelo voto Diafi 27/2018, aprovado na 1.361ª Direx, de 11/7/2018, não concluiu o processo licitatório tempestivamente, a fim de encerrar a contratação direta emergencial; e
2) eventual descumprimento da Superintendente da Sureg/RJ, que optou por não nomear equipe de planejamento de contratação, a quem caberia elaborar o Termo de Referência, cabendo à CEL apenas a fase externa da licitação, que seria a realização do procedimento público de contratação, provavelmente um pregão eletrônico.
Conclusões do relatório de PIA preliminar (peça 33, p. 144-152) :
	a) dos empregados envolvidos, sugerimos o pronunciamento de Fernando Gomes de Oliveira, Presidente da Comissão Especial de Licitação (CEL) , e de Janine Magalhães Martins, Superintendente Regional/RJ; e
	b) os empregados Matheus Campbell Ribeiro e Rafaela Cristina Dias Fernandes, membros da CEL, devem ser absolvidos, em razão de que suas atividades de Comissão Especial de Licitação não chegaram a ser desenvolvidas, pois tal fase sequer chegou a existir.
Conclusões do Relatório de PIA final (peça 33, p. 207-208) :
	a) a pronúncia da empregada Janine Magalhães Martins, demandada em nível preliminar, não foi realizada, haja vista a empregada ter pedido demissão da Sureg/RJ, com rescisão do Contrato de Trabalho assinada em 20/4/2021, não sendo possível abarcá-la no contexto correicional, dado o exaurimento do vínculo funcional; e
	b) o empregado Fernando Gomes de Oliveira também teve sua responsabilização afastada, nos termos do Despacho CTAS/CONAB de 15/6/2021 (peça 33, p. 179-188) .
Outras providências adotadas pela administração:
	a) não houve, em razão do afastamento da responsabilidade do presidente da CEL e da impossibilidade de imputação da ex-superintendente regional.
Subitem 9.2.2: omissão da Conab/RJ na condução do Contrato 1/2020, no tocante aos pedidos formulados pela empresa contratada para adequação das condições estabelecidas, para suspensão e repactuação do instrumento, tendo em vista a ocorrência de possíveis prejuízos advindos do período em que os estacionamentos estiveram sem funcionar, após a devolução dos espaços pela permissionária em 6/4/2020;
Resposta da Unidade Jurisdicionada, por meio do Relatório CTAS/Conab 18203642/2021, da Comissão de Processo Interno de Apuração, referente ao Ato de Superintendência Coger 150, DE 24/8/2021 (peça 32, p. 6-7) :
	a) consoante o § 3º do art. 504 do RLC/Conab, a decisão sobre o pedido de repactuação deve ser feita no prazo máximo de 60 (sessenta) dias, contados a partir da solicitação e da entrega dos comprovantes de variação dos custos;
	b) A Log1 tinha pleno conhecimento de todas as condições contratuais e, mesmo assim, assinou o Contrato 1/2020. Ao fazer isso, assumiu com as obrigações, devendo, portanto, respeitar as cláusulas contratuais e o RLC da Conab;
	c) nos termos demonstrados no Ofício Conab/Sureg/RJ SEI 11657276/2020, a Log1 já mantinha relacionamento com a Sureg/RJ e apresentou suas demandas, as quais foram devidamente analisadas;
	d) a par desse panorama, não se vislumbra que a Sureg/RJ tenha sido omissa junto à empresa contratada. As respostas ocorreram, no entanto, não na velocidade que ela desejava, uma vez que as demandas da administração são tratadas a partir de prioridades internas, e o único prazo exigível seria de sessenta dias, a partir do pleito de repactuação. Assim, a contar da data em que foi formalizado o pedido, 23/3/2020, a Sureg/RJ teria até 23/5/2020 para manifestação final;
	e) entretanto, após providências na Sureg/RJ, a Log1 Soluções Integradas Ltda. pugnou por rescisão amigável, que acabou sendo negada em face da verificação de descumprimento de cláusulas contratuais;
	f) não se pode afastar que houve o abandono do serviço pela contratada, circunstância que ensejou o prosseguimento do processo com vistas à imposição de sanção administrativa, em curso nos autos 21202.000083/2019-59, sendo importante salientar que a questão foi judicializada;
	g) a Log1 Soluções Integradas Ltda., ciente de suas obrigações, passou a exigir da Sureg/RJ que fossem tomadas providências na velocidade que ela desejava, todavia, considerando que se tratava de contrato administrativo, a Sureg/RJ deveria pautar-se pelo atendimento ao interesse público, o que foi feito; e
	i) pelo exposto, a Comissão opina pelo arquivamento da apuração quanto a este ponto.
Subitem 9.2.3: exploração comercial dos estacionamentos dos hortomercados Leblon e Humaitá nos períodos de 3/2/2018 a 2/9/2018 e de 3/3/2019 a 20/2/2020 sem cobertura contratual.
Resposta da Unidade Jurisdicionada 
I. quanto ao período de 3/2/2018 a 2/9/2018:
Relatório CTAS/CONAB 18203642/2021 - Preliminar (peça 32, p. 7-10) :
a) existem elementos de informação que indicam possível prática de ato irregular por parte da superintendente regional à época dos fatos, Janine Magalhães Martins, por ter autorizado a permanência da permissionária Log1 sem contrato vigente. A empregada, porém, desligou-se da Conab em 20/4/2021;
b) também há indícios de prática de irregularidade por Ana Lúcia Santos Gonçalves Rocha, gerente da Gefad à época dos fatos, pelo fato de ter sugerido a permanência da permissionária Log1;
c) a Comissão sugere a pronúncia de Ana Lúcia Santos Gonçalves Rocha, por recebimento de haveres por indenização efetuados pela empresa Log1 sem respaldo em parecer jurídico e sem autorização da Diretoria Colegiada da Conab, no período de 3/2/2018 a 2/9/2018;
Parecer Coger 69/2021 (peça 32, p. 15-17) :
d) sugerimos à Coger, dentro de sua competência, o acolhimento integral do Relatório Preliminar apresentado pela Comissão Apuradora, que concluiu pela pronúncia da empregada;
Relatório Final de PIA (peça 32, p. 24-26) :
e) a empregada pronunciada não rebateu a constatação de que a Sureg/RJ não submeteu à apreciação jurídica e à consideração superior o recebimento dos haveres por indenização, sem cobertura contratual, no período de 3/2/2018 a 2/9/2018, tendo usado como base o posicionamento presente no Despacho Proge 926/2016, o qual, todavia, refere-se a um período diverso. Não juntou nenhum documento que indique que a Sureg/RJ tomou iniciativa no sentido de pedir autorização antes do fim da vigência do TPRU;
f) a contratação emergencial de 2018 prescindiu de respaldo. Essa circunstância, ausência de parecer jurídico e aprovação pela Diretoria Colegiada - significa a informalidade e o desrespeito às normas que regem a matéria;
g) a Comissão opina pelo reconhecimento da prática de irregularidades por Ana Lúcia Santos Gonçalves Rocha, gerente da Gefad à época dos fatos, pelo fato de ter sugerido a permanência da permissionária;
h) em consulta à ficha funcional da empregada pronunciada, a Comissão não averiguou a aplicação de penalidade, mas sim de elogio, feito pela Justiça Eleitoral. Tendo em vista que no relatório preliminar não foi constatado prejuízo financeiro, mas sim infração às normas que regem a licitação, a Comissão opina pela aplicação da penalidade de advertência;
Parecer Coger 20864978/2022 (peça 32, p. 43-50) :
i) a empregada pronunciada exercia o cargo de Gerente da Gefad à época dos fatos, e não de Superintendente Regional. Pela leitura do RLC/Conab, as decisões sobre processos licitatórios e os respectivos casos de dispensa de licitação competem aos Superintendentes, Diretores, Diretoria Executiva ou Conselho de Administração;
j) causa estranheza que a Comissão Apuradora tenha sugerido a pronúncia apenas da Gerente da Gefad e não a do Superintendente-substituto, que foi quem efetivamente decidiu pela continuidade da prestação do serviço sem contrato;
k) a comissão firmou entendimento pela culpa da empregada por ter 'sugerido a permanência da permissionária'. No entanto, a decisão final cabia ao Superintendente e não à Gerente da Gefad. Sendo assim, assiste razão à empregada quando alega não ser dela a competência para tomada de decisões acerca de processos licitatórios e respectivas dispensas, e por isso opino pelo afastamento da responsabilidade da Sra. Ana Lúcia Santos Gonçalves Rocha pelos fatos apurados;
l) surge a dúvida se seria o caso de retornar os autos à Comissão Apuradora para que promovesse a pronúncia do Superintendente Regional substituto, para que apresentasse suas justificativas pelo ocorrido. No entanto, observando a situação como um todo, entendo não haver necessidade desta medida;
m) por todo exposto, sugere-se à Autoridade Julgadora o não acatamento do Relatório Final, e o consequente arquivamento do PIA, em razão dos fatos e fundamentos apresentados neste parecer;
Despacho CTAS/Conab (peça 32, p. 52-60) :
n) verifica-se a impossibilidade de alcançar uma efetiva punição na seara correcional quanto à Superintendente Regional à época. E, quanto à empregada pronunciada, acolhe-se o argumento de que ela não detinha a competência decisória para autorizar ou não a permanência da empresa na exploração dos estacionamentos dos Hortos sem a devida cobertura contratual e nem o ônus de promover a consulta de legalidade junto à Prore/RJ; e
o) portanto, resta esvaziada a presente persecução disciplinar. Por todo o exposto, e com base nas competências firmadas, concluo pela regularidade do procedimento e decido pelo não acolhimento do Relatório Final, para absolver a empregada pronunciada Ana Lúcia Santos Gonçalves Rocha, pelos fatos expostos acima.
II. quanto ao período de 3/3/2019 a 20/2/2020:
Relatório CTAS/CONAB 18203642/2021 - Preliminar (peça 32, p. 10-12) :
a) a análise da documentação sugere que as dificuldades para correção da gestão dos estacionamentos têm por base a nomeação da CEL, em 13/7/2018, pela Portaria 166, constituída para realizar a licitação para regularização das contratações para exploração dos estacionamentos, e paralelamente a isso, a falta de designação de empregados na Sureg/RJ para conduzir a fase interna da licitação;
b) sem a nomeação de empregados para o desenvolvimento dos trabalhos na Sureg/RJ, os estacionamentos continuaram sendo explorados de forma irregular pela empresa Log1, sem respaldo contratual;
c) a mudança de superintendentes num período de tempo exíguo, consoante apontamentos feitos por Regina Célia Gonçalves Santos, contribuiu para a não regularização tempestiva de problemas que já aconteciam na Superintendência da Conab no Rio de Janeiro há anos;
d) as circunstâncias relatadas indicam a responsabilidade de Janine Magalhães Martins, superintendente regional de 2/5/2016 a 13/2/2019. Entretanto, a empregada se desligou da Conab em 20/4/2021, não sendo mais possível responsabilizá-la pela exploração dos estacionamentos sem cobertura contratual; e
e) desse modo, tendo em vista que, sem suas determinações como superintendente, os empregados não poderiam desenvolver os trabalhos com o intuito de regularizar a gestão dos imóveis, a Comissão opina pelo não prosseguimento do processo quanto a esse ponto.

	Análise:

	6.	Retomando a deliberação do Tribunal, a determinação para que fossem apuradas as responsabilidades dos agentes envolvem quatro ocorrências principais: caracterização inapropriada da situação emergencial na contratação; omissão da Conab/RJ na condução do Contrato 1/2020, com possíveis prejuízos para a administração; exploração comercial dos estacionamentos dos hortomercados sem cobertura contratual; e demora no processo de licitação, resultando na contratação emergencial por dispensa de licitação.
7.	Sobre os subitens 9.2.1 e 9.2.4 do Acórdão 3255/2020-TCU-Plenário, a Conab não deu tratamento específico ao atendimento das determinações do Tribunal. Para tal fim, recorreu-se a apurações que já vinham sendo realizadas pela Companhia e que envolviam a Sureg/RJ, também relacionadas a irregularidades na gestão dos estacionamentos dos hortomercados Leblon e Humaitá, porém mais abrangentes que o escopo da deliberação desta Corte.
8.	Nesse contexto, não se tem, verdadeiramente, uma apuração direta e objetiva da Conab sobre a caracterização inapropriada da situação emergencial a requerer uma dispensa de licitação (subitem 9.2.1) , seja quanto à existência mesmo da situação de emergência, seja quanto aos procedimentos de escolha de fornecedor e justificativa quanto aos preços, necessários nesse tipo de contratação.
9.	No entanto, a par das apurações conduzidas pela Conab quanto ao Fato 7 (falta de planejamento, desídia ou má gestão dos empregados envolvidos na contratação dos serviços de gestão de estacionamento) e ao Fato 8 (condução desidiosa e com morosidade excessiva, ficando prejudicado o resultado que se esperava da Comissão Especial de Licitação) , este último desenvolvido no contexto do subitem 9.2.4 da resposta da Companhia, entende-se que as providências adotadas são suficientes para permitir uma avaliação quanto ao atendimento ou não das determinações.
10.	Examinadas em conjunto as questões sobre a caracterização inapropriada da situação emergencial e a demora no processo de licitação, em razão de que estão correlacionadas, tem-se que a Conab procedeu às apurações e concluiu, em relação ao Fato 7, pelo pronunciamento de Juçanã de Moraes Vital e de Janine Magalhães Martins, ambos ex-Superintendentes Regionais/RJ, e de Ana Lúcia Santos Gonçalves Rocha, Presidente da CPL.
11.	No entanto, que não deveria ser feita a pronúncia do ex-Superintendente Regional Juçanã de Moraes Vital, porque ele aderira ao PDI 2016/2017 e não compunha mais os quadros da Companhia. De modo semelhante, a pronúncia de Janine Magalhães Martins, cujo contrato de trabalho havia sido rescindido, não sendo possível alcançá-la no contexto correicional. Foi mantida apenas a pronúncia de Ana Lúcia Santos Gonçalves Rocha, Presidente da CPL, cujas razões de defesa não foram acatadas pela administração, tendo sido a empregada punida com advertência.
12.	Com relação ao Fato 8, foi sugerido o pronunciamento de Fernando Gomes de Oliveira, Presidente da CEL, e de Janine Magalhães Martins, Superintendente Regional/RJ, e a absolvição dos demais membros da Comissão Especial de Licitação, que sequer chegou a efetivamente funcionar. Não sendo possível a pronúncia de Janine Magalhães Martins, em razão de sua exoneração, foi mantida pela Comissão de Apuração a pronúncia apenas do presidente da CEL, o qual, porém, teve sua responsabilização afastada em instância superior de decisão.
13.	No tocante aos subitens 9.2.1 e 9.2.4 da deliberação do Tribunal, entende-se, assim, que as determinações podem ser consideradas atendidas. A Conab procedeu às apurações e definiu as responsabilidades individuais, conquanto, na prática, as conclusões não tenham redundado em responsabilizações, senão quanto à advertência da então presidente da Comissão Permanente de Licitação.
14.	Tratando do item 9.2.2 da deliberação do Tribunal, a comissão constituída para apurar os fatos concluiu que não houve omissão da Conab/RJ; que as respostas ocorreram, porém, conquanto tenham respeitado os prazos procedimentais, não atenderam às necessidades prementes da empresa permissionária, que as queria em prazo não compatível com as atividades da administração. Ademais, que a empresa Log1 havia descumprido cláusulas contratuais, com o abandono dos serviços, o que ensejou na instauração de processo para imposição de sanção administrativa, que restou judicializada. Não tendo havido, portanto, na ótica da Comissão de Apuração, omissão da Conab, a proposição foi de arquivamento da apuração.
15.	Acerca do item 9.2.3 da deliberação do Tribunal, a comissão dividiu a apuração em duas partes. Uma do período de 3/2 a 2/9/2018; outra do período de 3/3/2019 a 20/2/2020. Com relação ao primeiro período, a conclusão foi de que deveriam ser responsabilizadas a então Superintendente-Regional, Janine Magalhães Martins, por ter autorizado a permanência da permissionária Log1 sem contrato vigente, e Ana Lúcia Santos Gonçalves Rocha, Gerente da Gefad, por ter oferecido tal sugestão.
16.	Na continuidade do feito, não sendo possível responsabilizar a ex-Superintendente, manteve-se a pronúncia apenas da gerente da Gefad. Porém, em instância superior, restou afastada a responsabilidade de Ana Lúcia, porque, de fato, não lhe competia a decisão pela manutenção de contrato verbal com recebimento de pagamento a título de indenização. Chegou-se a aventar a restituição do feito à ordem para notificar o Superintendente-substituto, no entanto, tal medida não chegou a ser adotada.
17.	No tocante ao período subsequente, os fatos apurados indicaram a responsabilidade, também, de Janine Magalhães Martins, então Superintendente-Regional da Sureg/RJ. Entretanto, em razão de que ela havia se desligado da Companhia em 20/4/2021, não seria mais possível imputá-la no âmbito correicional. A Comissão opinou pelo não prosseguimento do processo quanto a este ponto.
18.	Diante dos fatos, entende-se que também em relação aos subitens 9.2.2 e 9.2.3 da deliberação do Tribunal, as determinações podem ser consideradas atendidas. A Conab procedeu às apurações e definiu as responsabilidades individuais, conquanto, na prática, as conclusões não tenham redundado em responsabilizações.

	C. Proposta de Encaminhamento

	19.	Em virtude do exposto, propõe-se:
19.1.	considerar atendidas as medidas solicitadas no subitem 9.2 do Acórdão 3255/2025-TCU-Plenário; e
19.2.	determinar o apensamento do processo ao processo originador (TC Processo 025.317/2020-2) , nos termos do art. 36 da Resolução-TCU 259/2014, alterada pela Resolução-TCU 321/2020.

	É o relatório.

não consta.

Não atuou.

Monitoramento. Acórdão 3.255/2020-TCU-Plenário. Adoção das medidas determinadas. Cumprimento. Apensamento.

MONITORAMENTO (MON)

Trata-se de monitoramento do cumprimento das determinações do subitem 9.2 do Acórdão 3255/2020-TCU-Plenário, prolatado em processo de denúncia (TC-Processo 025.317/2020-2) acerca de possíveis irregularidades praticadas pela Companhia Nacional de Abastecimento - Superintendência Regional no Rio de Janeiro (Conab/RJ) no âmbito da contratação, por dispensa de licitação, ante situação emergencial, de empresa especializada em serviços de exploração e administração de estacionamento para os hortomercados Leblon e Humaitá.
2.	As determinações monitoradas foram exaradas nos seguintes termos:
	"9.2. determinar à matriz da Companhia Nacional de Abastecimento (Conab) , com fundamento no art. 250, inciso II, do Regimento Interno do TCU, que apure, no prazo de 90 (noventa) dias, as responsabilidades em relação às ocorrências a seguir, informando ao Tribunal, até o final do mencionado prazo, os resultados obtidos:
	9.2.1. caracterização inapropriada da situação emergencial na contratação objeto da presente denúncia;
	9.2.2. omissão da Conab/RJ na condução do Contrato 1/2020, no tocante aos pedidos formulados pela empresa contratada para adequação das condições estabelecidas, para suspensão e repactuação do instrumento, tendo em vista a ocorrência de possíveis prejuízos advindos do período em que os estacionamentos estiveram sem funcionar, após a devolução dos espaços pela permissionária em 6/4/2020;
	9.2.3. exploração comercial dos estacionamentos dos hortomercados Leblon e Humaitá nos períodos de 3/2/2018 a 2/9/2018 e 3/3/2019 a 20/2/2020 sem cobertura contratual; e
	9.2.4. demora no processo de licitação, resultando na contratação emergencial por dispensa de licitação dos serviços objeto destes autos."
3.	Este é o terceiro ciclo de monitoramento dessas determinações. O primeiro, conforme a instrução à peça 8, resultou em diligência à Conab em busca de elementos comprobatórios do cumprimento da decisão. No segundo (peça 17) foi proposta a fixação de novo prazo para o cumprimento das determinações monitoradas, medida concretizada por meio do Acórdão 1815/2021-TCU-Plenário. No presente ciclo, são analisados os seguintes documentos encaminhados pela Conab a título de demonstração de atendimento das mencionadas determinações:
	a) Relatórios Preliminar e Final da Comissão de Processo Interno de Apuração correspondentes ao Ato Coger 80, de 14/12/2020 (peças 30 e 36) ;
	b) Ofício Conab/Coger SEI 3/2022, de 11/4/2022, com as informações sobre as apurações conduzidas em atendimento às determinações do TCU (peças 31 e 35) ;
	c) Relatórios Preliminar e Final da Comissão de Processo Interno de Apuração correspondentes ao Ato Coger 150, de 24/8/2021, adotado para dar cumprimento às determinações dos subitens 9.2.2 e 9.2.3 do Acórdão do TCU (peças 32 e 34) ; e
	d) Relatórios Preliminar e Final da Comissão de Processo Interno de Apuração correspondentes ao Ato Coger 79, de 14/12/2020 (peças 33 e 37) .
4.	Com base nessa documentação, a Selog apresenta a seguinte avaliação em relação às medidas adotadas pela Conab em face da decisão monitoradas:
"6.	Retomando a deliberação do Tribunal, a determinação para que fossem apuradas as responsabilidades dos agentes envolvem quatro ocorrências principais: caracterização inapropriada da situação emergencial na contratação; omissão da Conab/RJ na condução do Contrato 1/2020, com possíveis prejuízos para a administração; exploração comercial dos estacionamentos dos hortomercados sem cobertura contratual; e demora no processo de licitação, resultando na contratação emergencial por dispensa de licitação.
7.	Sobre os subitens 9.2.1 e 9.2.4 do Acórdão 3255/2020-TCU-Plenário, a Conab não deu tratamento específico ao atendimento das determinações do Tribunal. Para tal fim, recorreu-se a apurações que já vinham sendo realizadas pela Companhia e que envolviam a Sureg/RJ, também relacionadas a irregularidades na gestão dos estacionamentos dos hortomercados Leblon e Humaitá, porém mais abrangentes que o escopo da deliberação desta Corte.
8.	Nesse contexto, não se tem, verdadeiramente, uma apuração direta e objetiva da Conab sobre a caracterização inapropriada da situação emergencial a requerer uma dispensa de licitação (subitem 9.2.1) , seja quanto à existência mesmo da situação de emergência, seja quanto aos procedimentos de escolha de fornecedor e justificativa quanto aos preços, necessários nesse tipo de contratação.
9.	No entanto, a par das apurações conduzidas pela Conab quanto ao Fato 7 (falta de planejamento, desídia ou má gestão dos empregados envolvidos na contratação dos serviços de gestão de estacionamento) e ao Fato 8 (condução desidiosa e com morosidade excessiva, ficando prejudicado o resultado que se esperava da Comissão Especial de Licitação) , este último desenvolvido no contexto do subitem 9.2.4 da resposta da Companhia, entende-se que as providências adotadas são suficientes para permitir uma avaliação quanto ao atendimento ou não das determinações.
10.	Examinadas em conjunto as questões sobre a caracterização inapropriada da situação emergencial e a demora no processo de licitação, em razão de que estão correlacionadas, tem-se que a Conab procedeu às apurações e concluiu, em relação ao Fato 7, pelo pronunciamento de Juçanã de Moraes Vital e de Janine Magalhães Martins, ambos ex-Superintendentes Regionais/RJ, e de Ana Lúcia Santos Gonçalves Rocha, Presidente da CPL.
11.	No entanto, que não deveria ser feita a pronúncia do ex-Superintendente Regional Juçanã de Moraes Vital, porque ele aderira ao PDI 2016/2017 e não compunha mais os quadros da Companhia. De modo semelhante, a pronúncia de Janine Magalhães Martins, cujo contrato de trabalho havia sido rescindido, não sendo possível alcançá-la no contexto correicional. Foi mantida apenas a pronúncia de Ana Lúcia Santos Gonçalves Rocha, Presidente da CPL, cujas razões de defesa não foram acatadas pela administração, tendo sido a empregada punida com advertência.
12.	Com relação ao Fato 8, foi sugerido o pronunciamento de Fernando Gomes de Oliveira, Presidente da CEL, e de Janine Magalhães Martins, Superintendente Regional/RJ, e a absolvição dos demais membros da Comissão Especial de Licitação, que sequer chegou a efetivamente funcionar. Não sendo possível a pronúncia de Janine Magalhães Martins, em razão de sua exoneração, foi mantida pela Comissão de Apuração a pronúncia apenas do presidente da CEL, o qual, porém, teve sua responsabilização afastada em instância superior de decisão.
13.	No tocante aos subitens 9.2.1 e 9.2.4 da deliberação do Tribunal, entende-se, assim, que as determinações podem ser consideradas atendidas. A Conab procedeu às apurações e definiu as responsabilidades individuais, conquanto, na prática, as conclusões não tenham redundado em responsabilizações, senão quanto à advertência da então presidente da Comissão Permanente de Licitação.
14.	Tratando do item 9.2.2 da deliberação do Tribunal, a comissão constituída para apurar os fatos concluiu que não houve omissão da Conab/RJ; que as respostas ocorreram, porém, conquanto tenham respeitado os prazos procedimentais, não atenderam às necessidades prementes da empresa permissionária, que as queria em prazo não compatível com as atividades da administração. Ademais, que a empresa Log1 havia descumprido cláusulas contratuais, com o abandono dos serviços, o que ensejou na instauração de processo para imposição de sanção administrativa, que restou judicializada. Não tendo havido, portanto, na ótica da Comissão de Apuração, omissão da Conab, a proposição foi de arquivamento da apuração.
15.	Acerca do item 9.2.3 da deliberação do Tribunal, a comissão dividiu a apuração em duas partes. Uma do período de 3/2 a 2/9/2018; outra do período de 3/3/2019 a 20/2/2020. Com relação ao primeiro período, a conclusão foi de que deveriam ser responsabilizadas a então Superintendente-Regional, Janine Magalhães Martins, por ter autorizado a permanência da permissionária Log1 sem contrato vigente, e Ana Lúcia Santos Gonçalves Rocha, Gerente da Gefad, por ter oferecido tal sugestão.
16.	Na continuidade do feito, não sendo possível responsabilizar a ex-Superintendente, manteve-se a pronúncia apenas da gerente da Gefad. Porém, em instância superior, restou afastada a responsabilidade de Ana Lúcia, porque, de fato, não lhe competia a decisão pela manutenção de contrato verbal com recebimento de pagamento a título de indenização. Chegou-se a aventar a restituição do feito à ordem para notificar o Superintendente-substituto, no entanto, tal medida não chegou a ser adotada.
17.	No tocante ao período subsequente, os fatos apurados indicaram a responsabilidade, também, de Janine Magalhães Martins, então Superintendente-Regional da Sureg/RJ. Entretanto, em razão de que ela havia se desligado da Companhia em 20/4/2021, não seria mais possível imputá-la no âmbito correicional. A Comissão opinou pelo não prosseguimento do processo quanto a este ponto.
18.	Diante dos fatos, entende-se que também em relação aos subitens 9.2.2 e 9.2.3 da deliberação do Tribunal, as determinações podem ser consideradas atendidas. A Conab procedeu às apurações e definiu as responsabilidades individuais, conquanto, na prática, as conclusões não tenham redundado em responsabilizações."
5.	Ante essa avaliação, a Selog propõe, no mérito, considerar atendidas as medidas determinadas pelo subitem 9.2 do Acórdão 3255/2020-TCU-Plenário.
6.	Acolho o encaminhamento proposto pela Selog, cuja análise adoto como minhas razões de decidir.
7.	Conforme se verifica das apurações levadas a cabo pela Conab, as irregularidades objeto da denúncia foram consideradas de responsabilidade dos ex-superintendentes regionais da Conab no Rio de Janeiro, Janine Magalhães Martins e Jaçanã de Moraes Vital, e da presidente da Comissão Permanente de Licitação (CPL) , Ana Lúcia Santos Gonçalves Rocha. Os demais agentes chamados a responder por eventual participação nas irregularidades acabaram por ter sua responsabilidade afastada no âmbito das apurações internas conduzidas pela Conab.
8.	No caso dos ex-superintendentes regionais, em razão de não mais fazerem parte dos quadros da Conab, não foi possível a adoção de medidas disciplinares contra esses agentes. Quanto à presidente da CPL, ocorreu a aplicação de pena de advertência.
9.	Considero, ante a situação fática exposta, que as medidas adotadas pela Conab atendem razoavelmente ao que foi determinado pela decisão monitorada. Uma vez que não foi apurado dano ao erário em face das irregularidades objeto da denúncia, entendo não ser recomendável, sob o aspecto da relação custo-benefício, que o Tribunal adote medidas adicionais visando à adoção de sanções em relação aos ex-superintendentes regionais, ou mesmo quanto a outros agentes não responsabilizados pelas apurações internas da Conab.
	Ante o exposto, manifesto-me por que o Tribunal aprove o acórdão que ora submeto à apreciação deste Colegiado.
TCU, Sala das Sessões, em 6 de julho de 2022.
AUGUSTO SHERMAN CAVALCANTI 
Relator